【裁判字號】    98,消債更更,3
【裁判日期】    980323
【裁判案由】    更生事件
【裁判全文】
臺灣雲林地方法院民事裁定           98年度消債更更字第3號
聲  請  人  乙○○○○○○
代  理  人  徐明珠律師
上列當事人因消費者債務清理事件聲請更生，本院裁定如下：
    主      文
債務人乙○○○○○○自中華民國九十八年三月二十三日中午十
二時起開始更生程序。
    理      由
一、按債務人與金融機構協商成立者，不得聲請更生或清算。但
    因不可歸責於己之事由，致履行顯有重大困難者，不在此限
    ；本條例施行前，債務人依金融主管機關協調成立之中華民
    國銀行公會會員辦理消費金融案件無擔保債務協商機制與金
    融機構成立之協商，準用前項之規定；次按，法院開始更生
    程序之裁定，應載明其年、月、日、時，並即時發生效力，
    消費者債務清理條例第151 條第5 項、第6 項、第45條第1
    項分別定有明文。
二、本件聲請意旨略以：其對於金融機構負有債務，債務總金額
    約新台幣（下同）774,669 元，於消費者債務清理條例施行
    前，曾以書面與最大債權金融機構中國信託商業銀行協商債
    務清償方案，於民國95年4 月間協商成立，約定自95年5 月
    份起，分80期，零利率，每月繳納金額14,825元，然因聲請
    人於95年4 月底，即被診斷發現罹患鼻咽癌，罹癌後積極投
    入治療，無法外出工作，並因此向債權銀行要求展延至95年
    11月起每月清償14,908元，復因無穩定收入，由胞姐甲○○
    向親友借貸，並向國泰人壽保單質借，為聲請人按月繳款予
    債權銀行及支應生活開銷至97年5 月止，現胞姐甲○○已無
    從借貸為聲請人償還債務，聲請人實已無力清償。又聲請人
    自罹癌後，所投資之手工藝行已停止營業，目前因需持續就
    診治療，亦無穩定之工作，僅能在家從事車縫代工，收入銳
    減，每月收入僅約萬餘元，然聲請人每月固定支出約8,000
    元，實無力繼續履行協商還款條件，而聲請人無法履行協商
    還款條件，實係因聲請人罹癌後收入中斷，致使聲請人履行
    協商顯有重大困難，而此並非債務人主觀上惡意不履行協商
    ，而係客觀上確有不可歸責於債務人之事由。又其無擔保或
    無優先權債務總額未逾1,200 萬元，復未經法院裁定開始清
    算程序或宣告破產，爰向本院聲請更生等語。
三、經查：
  (一)聲請人曾經參加中華民國銀行公會會員辦理消費金融案件無
    擔保債務協商機制，與最大無擔保債權銀行中國信託商業銀
    行成立協商，並於還款19期後毀諾等情，業據聲請人提出協
    議書、無擔保債務還款計劃、財團法人金融聯合徵信中心債
    權人清冊及代收業務繳款專用單為證。是聲請人向本院聲請
    更生，依法自須符合「不可歸責於己致履行顯有重大困難之
    事由」之要件，方為適法。而所謂「不可歸責於己之事由」
    ，難以一概而論，應斟酌債務人毀諾時之情事判斷之，如客
    觀上聲請人之支出增多，或收入、收益減少，非其成立協商
    時所能預期，又如協商成立時所定之條件過苛，超越債務人
    之負擔能力而客觀上履行不能，或雖未超過債務人之所得，
    然留與債務人使用之資金過少，使債務人無法維持其基本生
    活，均屬之。
  (二)聲請人主張其於95年協商完成後，方被診斷出其罹患鼻咽癌
    ，致無法外出工作，且其所投資之手工藝行亦停止營業，而
    先前陸續借款與伊之胞姐甲○○，嗣後亦無法再提供金錢協
    助其償還協商款項，致其無法履行協商條件，而主張其毀諾
    具有不可歸責於己事由等情，業據聲請人提出全國財產稅總
    歸戶財產查詢清單、94～96年度綜合所得稅各類所得資料清
    單、國防醫學院三軍總醫院附設民眾診療服務處診斷證明書
    、乙○○○○○○勞工保險被保險人投保資料表、收入切結
    書、業務津貼表、林來春（即聲請人之母）臺灣土地銀行存
    摺、三軍總醫院門（急）診醫療費用明細表、門（急）診醫
    療費用證明單、醫療費用收據、甲○○（即聲請人之胞姐）
    國泰人壽保險股份有限公司保全給付明細表等為證，並經證
    人甲○○到庭證述屬實，是聲請人因於協商成立後，罹患鼻
    咽癌，致增加醫療支出，且無法外出工作，收入減少，而其
    胞姐甲○○於長期金錢援助聲請人償還協商款項後，嗣亦無
    力再提供聲請人金錢援助，致聲請人毀諾，尚非聲請人在收
    入支出全無變動之下任意毀諾，則聲請人主張其毀諾有不可
    歸責於己致履行顯有重大困難之事由，堪信為真。
  (三)查聲請人前雖經無擔保債權人以「金融主管機關協成立之中
    華民國銀行公會會員辦理消費金融案件無擔保債務協商機制
    」提供優惠協商還款方案，然依該協商還款協議，聲請人每
    月需還款項為14,908元。而聲請人每月固定支出約8,000 元
    ，參酌內政部公告之97年度臺灣省低收入戶最低生活費每人
    每月約9,829 元，尚屬合理，是以聲請人每月所得約1 萬元
    ，經扣除聲請人自承每月固定支出個人及家庭基本生活開銷
    8,000 元後，所剩無幾，至聲請人名下雖有88年出廠之自用
    小客車1 部，然現今該車輛價值不高，而聲請人全部債務金
    額高達774,669 元，若強令聲請人繼續依協商條件還款，勢
    必排擠聲請人每月所需之生活必要支出，並惡化聲請人家庭
    之經濟狀況至絕境，有違消費者債務清理條例之立法目的。
    是聲請人主張其無法依協議繼續償還，實係因其罹患鼻咽癌
    及客觀收入不足所致，非可歸責於其個人，且確有不能清償
    之虞等情，尚堪採信。再參以聲請人自95年4 月間，得知罹
    患鼻咽癌後，仍持續履行協商還款條件至97年5 月止，顯見
    聲請人確有還款之誠意，自應予其更生之機會。
四、綜上所述，聲請人雖曾於95年依辦理消費金融案件無擔保債
    務協商機制與金融機構成立協商，然因罹患癌症收入驟減等
    不可歸責於己之事由，致履行顯有重大困難；且聲請人所負
    無擔保或無優先權之債務，並未逾1,200 萬元；亦未經法院
    裁定開始清算程序或宣告破產，復查無消費者債務清理條例
    第6 條第3 項、第8 條或第46條各款所定駁回更生聲請之事
    由存在，是聲請人聲請更生，於法尚屬有據，應予准許。
五、依消費者債務清理條例第45條第1 項，裁定如主文。
中    華    民    國    98    年    3     月    23    日
                  民事第二庭  法  官  冷明珍
上為正本係照原本作成。
本件不得抗告。
本裁定已於98年3 月23日上午12時公告。
中    華    民    國    98    年    3     月    23    日
                              書記官  李清龍


司法院資訊處製作；財團法人民間司法改革基金會備份。
